【裁判字號】    98,台上,5677
【裁判日期】    981001
【裁判案由】    偽造文書
【裁判全文】
最高法院刑事判決            九十八年度台上字第五六七七號
上  訴  人  甲○○
            乙○○
上  一  人
選任辯護人  龔君彥律師
上列上訴人等因偽造文書案件，不服台灣高等法院中華民國九十
六年三月二十八日第二審更審判決（九十五年度上更(一)字第八四
八號，起訴案號：台灣新竹地方法院檢察署九十年度偵字第二三
一三號），提起上訴，本院判決如下：
    主  文
原判決撤銷，發回台灣高等法院。
    理  由
本件原判決認定上訴人甲○○為遠東紡織股份有限公司（下稱遠
東公司）新埔廠總務科管理師，上訴人乙○○為新竹縣新埔鎮公
所農業課技士，負責承辦該公所轄區內農地承受人自耕能力證明
書（下稱自耕能力證明書）之審核業務，為依據法令從事公務之
人員，二人為舊識。緣坐落新竹縣新埔鎮○○○段土地公埔小段
三一之三、之四、之五、之九、之十等五筆經使用編定為農業區
農牧用地之農地（下稱系爭農地），係陳金順之被繼承人陳意蘭
、陳英浪之被繼承人陳乾坤、陳溫平妹之被繼承人陳兆明、陳萬
吉、陳金涼、陳燈臺、陳金爐、陳金球、陳金藤等共有，彼等於
民國四十七年間將系爭農地出售並點交黃增土、馮阿線、范阿旺
、范金鳳等使用收益，黃增土等再將該土地轉賣並點交李阿樓使
用收益，惟因李阿樓不諳法律規定，未請求辦理所有權移轉登記
，陳萬吉等共有人遂於七十九年間以土地所有人之地位，依據民
法第七百六十七條規定向李阿樓提起返還土地之民事訴訟，但因
李阿樓係有權占有，陳萬吉等人經第一審法院以七十九年訴字第
三六號判決敗訴嗣並確定。而毗鄰前揭農地之遠東公司新埔廠鑑
於系爭農地上屢有人燃燒野草，恐危及廠區安全，並欲使用系爭
土地掩埋煤灰，遂於八十年十二月三十一日向李阿樓承租該土地
掩埋煤灰等物，租期自八十一年一月一日起至八十二年十二月三
十一日止。另八十一年三月間，陳萬吉則以系爭農地所有權人代
表之身分與代書林章傑成立承諾書，約定由林章傑以至少新台幣
三百五十萬元之售價居間仲介系爭農地之買賣，林章傑旋即居間
與遠東公司商談出售系爭農地事宜，嗣因李阿樓發現遠東公司與
系爭農地名義上所有人接洽購地事宜，乃以遠東公司在系爭農地
上任意挖掘，堆置氣電共生產出之煤灰，而未妥善掩埋處理為由
，向遠東公司提出異議，遠東公司隨後將之清除，惟仍亟思取得
系爭農地所有權，以供新埔廠完全利用，遂向登記名義人陳萬吉
等蒐購系爭土地，並於八十一年八月十七日與地主代表陳萬吉簽
立買賣合約書，惟因遠東公司非自然人，無法以公司名義辦理系
爭農地之所有權移轉登記，甲○○乃徵得其妻陳菊美（另為不起
訴處分）之同意，由陳菊美出借名義將系爭農地之所有權移轉信
託登記與陳菊美，詎甲○○明知系爭農地業經遠東公司堆置化學
物料，已非作為農業使用，仍委託代書林章傑以林章傑之子林賢
和之名義代理不知情之陳菊美於八十一年九月二十四日以現耕農
地之名義向新埔鎮公所申請核發承受系爭農地之自耕能力證明書
，乙○○於受理陳菊美申請後之某日，即前往系爭農地實地勘查
，嗣亦明知以現耕農地之名義申請之系爭農地並非作為農業使用
，依當時有效之自耕能力證明書之申請及核發注意事項之規定，
不准核發自耕能力證明書，竟與舊識甲○○於不詳時地，基於犯
意聯絡，推由乙○○在職務上所掌之自耕能力證明書審查表公文
書上審查項目第7項「現耕農地、承受農地之使用情形」之初審
意見勾選「符合」，另「現耕農地、承受農地之使用情形」備註
欄記載：「水稻」，並於八十一年十月二十九日在擬辦欄簽註「
照案提出是否准予核發請審查」之意見，交由其他不知情之該所
民政課、建設課、農業課、戶政課及地政課等單位簽註意見，進
而使不知情之新竹縣新埔鎮公所主任秘書誤認陳菊美之申請符合
規定，而於八十一年十一月二十七日核定准予發給陳菊美承受系
爭農地之自耕能力證明書之不實公文書（起訴書誤認為八十一年
九月二十三日），嗣甲○○取得該八十一年十一月二十七日新埔
農字第一三六○二號自耕能力證明書之不實公文書後，即交與林
章傑轉交不知情之林賢和（代理不知情之陳菊美）於八十一年十
二月八日向新竹縣竹北地政事務所申請辦理系爭農地之所有權移
轉登記而行使，足以生損害於新竹縣新埔鎮公所、竹北地政事務
所對於農地承受人資格認定及土地登記管理之正確性。因而撤銷
第一審判決，改判論處甲○○行使公務員明知為不實之事項，而
登載於職務上所掌之公文書，足以生損害於公眾罪刑；乙○○共
同公務員明知為不實之事項，而登載於職務上所掌之公文書，足
以生損害於公眾罪刑，固非無見。
惟查：(一)、八十四年三月二十八日修正前之「自耕能力證明書之
申請及核發注意事項」第七條第三款規定自耕能力證明書申請人
之現耕地，應無廢耕情事，但符合平均地權條例第二十六條之一
但書規定者，不在此限，至於申請核發證明書之承受農地，則無
相同規定（承受農地應符合之要件，見該注意事項第八條之規定
）。本件上訴人甲○○委託不知情之林賢和代理其妻陳菊美申請
核發承受系爭農地之自耕能力證明書之時間為八十一年九月二十
四日，上訴人乙○○審查時自應依上開規定辦理，合先敘明。本
案陳菊美係以其現耕地（即坐落新埔鎮○○○段土地公埔小段三
九之二地號）並無廢耕之情形，向新埔鎮公所申請核發自耕能力
證明書，以承受系爭農地，此有農地承受人自耕能力證明書、自
耕能力證明書審查表、自耕能力申請書、現耕地所有權狀在卷可
查（見偵字第二三一三號卷第七十八、一四二至一四五頁），原
判決將陳菊美用以申請自耕能力證明書之現耕地誤認為即係系爭
農地，且以系爭農地是否供農業使用（見原判決第二頁倒數第一
行），而非以申請人陳菊美之現耕地（即上開土地公埔小段三九
之二地號）有無廢耕情形，作為應否核發自耕能力證明書之依據
，顯有適用法則不當之違法。(二)、本件申請人陳菊美之現耕農地
是否有廢耕情事？攸關能否核發自耕能力證明書，前次發回意旨
即已指及，又承受農地是否現供農業使用，是否為核發自耕能力
證明書之要件之一？其依據為何？原審均仍未予詳查審認、說明
，即率行判決，顯有調查未盡及判決理由欠備之違誤。上訴意旨
指摘原判決違背法令，尚非全無理由，應認仍有發回更審之原因
。
據上論結，應依刑事訴訟法第三百九十七條、第四百零一條，判
決如主文。
中    華    民    國  九十八  年    十    月    一    日
                      最高法院刑事第十三庭
                          審判長法官  賴  忠  星
                                法官  呂  丹  玉
                                法官  吳      燦
                                法官  施  俊  堯
                                法官  蔡  名  曜
      本件正本證明與原本無異
                                      書  記  官
中    華    民    國  九十八  年    十    月    七    日
                                                     ｍ


司法院資訊處製作；財團法人民間司法改革基金會備份。
